【裁判字號】    89,上易,1051
【裁判日期】    890531
【裁判案由】    詐欺
【裁判全文】
臺灣高等法院臺中分院刑事判決          民國八十九年度上易字第一○五一號
    上  訴  人  臺灣臺中地方法院檢察署檢察官
    被      告  丙○○
    選任辯護人  林殷世
右上訴人因被告詐欺案件，不服台灣台中地方法院八十九年度易字第一一三號，中華
民國八十九年三月廿一日第一審判決（起訴案號：台灣台中地方法院檢察署八十八年
度偵字第二三六六六號），提起上訴，本院判決如左：
    主      文
上訴駁回。
    理      由
一、本案經本院審理結果，認第一審判決被告丙○○無罪，並無不當，應予維持，並
    引用第一審判決書記載之理由（如附件）。
二、查曼立髮型美容中港店，於八十四年七月間營運，被告邀告訴人投資，據告訴人
    於原審供稱被告曾交予六萬元洗髮券，供告訴人至該店消費，另一參與投資者即
    證人林旭光亦於原審證述被告有交伊八萬元之洗髮券，伊曾去該店消費二十多次
    等語，再參酌卷附該店營運之照片，足見該店確於八十四年七月間起開幕營運屬
    實，則被告顯無以虛構投資之事項引誘告訴人出資之情事，而該店所以於八十五
    年十二月間歇業，據被告於本院供稱係因該店於中港路新光大樓二樓，位屬住宅
    區內，客人入店消費，屢被查驗身分證件，致客人怯步，生意滑落之結果等語。
    又告訴人確係投資曼立髮型有限公司中港店，有其提出之出資收據可憑，則告訴
    人所投資者為曼立髮型公司之「中港店」，屬單店投資，其既非投資於曼立髮型
    有限公司；故其未被列名為曼立髮型有限公司之股東，即難指被告有何對其施詐
    ，本件純係投資虧損之民事糾紛，原審以被告犯罪不能證明，而為無罪判決，尚
    無不合，檢察官上訴仍指摘原判決不當，非可採取，上訴為無理由，應予駁回。
三、據上論斷，應依刑事訴訟法第三百七十三條、第三百六十八條，判決如主文。
本案經檢察官甲○○到庭執行職務。
中      華      民      國    八十九     年     五     月    三十一     日
                                  臺灣高等法院臺中分院刑事第二庭
                                        審判長法  官  羅  禮  政
                                              法  官  蔡  聰  明
                                              法  官  陳  欣  安
右正本證明與原本無異。
不得上訴。
                                              書記官  陳  秀  真
中      華      民      國    八十九     年     六     月     一        日
                                                                        Ｅ
臺灣臺中地方法院刑事判決                          八十九年度易字第一一三號
    公  訴  人  台灣台中地方法院檢察署檢察官
    被      告  丙○○  男四十四歲（民國○○○年○○月○○日生）業商
                        住台中市○區○○路七四巷一三號
                        居台中市○○路一Ｏ八號
                        身分證統一編號：Ｑ一一三四七三三號
    選任辯護人  林殷世  律師
右列被告因詐欺案件，經檢察官提起公訴（八十八年度偵字第二三六六六號），本院
判決如左：
    主  文
丙○○無罪。
    理  由
一、公訴意旨略以：被告丙○○意圖為自己不法之所有，於民國八十四年二月二十七
    日，以開設曼立髮型有限公司中港店虛偽事實為由，向乙○○游說其投資新台幣
    （下同）四十萬元，有利可圖，致乙○○不疑有詐，陷於錯誤，如數交付，詎丙
    ○○於收取上述款項後即避不見面，未見任何收支帳單，亦未經通知參加任何股
    東會議，經乙○○查詢結果其並無股東身分，始知受騙，因認被告涉有刑法第三
    百三十九條第一項詐欺取財之罪嫌。
二、按犯罪事實應依證據認定之，無證據不得推定其犯罪事實；又不能證明被告犯罪
    者，應諭知無罪之判決，刑事訴訟法第一百五十四條、第三百零一條第一項分別
    定有明文；且認定不利於被告之事實，須依積極證據，苟積極證據不足為不利於
    被告事實之認定時，即應為有利於被告之認定，更不必有何有利之證據，亦有最
    高法院三十年上字第八一六號判例可資參照；另刑法第三百三十九條第一項之詐
    欺取財罪，係以意圖為自己或第三人不法之所有，以詐術使人將本人或第三人之
    物交付為構成要件，所謂以詐術使人交付，必係被詐欺人因其詐術而陷於錯誤，
    始為相當，若其所用方法，不能認為詐術，亦不致使人陷於錯誤，即不構成本罪
    ，最高法院四十六年台上字第二六０號判例可資參照；再債務不履行之樣態繁多
    ，有因當事人間存有抗辯事由而不履行者，有因債務人事後財務惡化致一時不能
    履行者，甚且有債務人惡意之不履行者，然其是否構成刑法第三百三十九條第一
    項之詐欺罪，非可一概而論，端視債務人於取得款項之初，是否有為自己或第三
    人不法所有之意圖，及其所使用之方法是否為詐術，並因而使人陷於錯誤，非謂
    一有不履行之情形，即應論以詐欺罪責。本件公訴人認被告丙○○涉有刑法第三
    百三十九條第一項之詐欺罪嫌，無非以右揭犯罪事實，業據告訴人乙○○指述綦
    詳，有被告填具之收據附卷可稽，依據該收據告訴人是投資「曼立髮型有限公司
    中港店」，惟查該店並無營利事業登記，且被告自八十年九月二十日起，即非「
    曼立有限公司」之負責人，且告訴人自始至終均未列為該公司之股東，足徵被告
    邀請告訴人投資所謂「曼立髮型有限公司中港店」者，係虛構之事實，被告顯係
    基於詐欺之故意等資為論據。訊據被告固坦承收受告訴人投資款項，惟矢口否認
    涉有何詐欺犯行，並辯稱：當初邀告訴人參與投資者，係伊經營之曼立髮型有限
    公司中港店，屬單店投資，並非曼立有限公司，故並無使告訴人入股曼立有限公
    司成為股東之問題，而該店確於八十四年七月間開幕營運，直至八十五年十二月
    始因虧損而結束營業等語。
三、經查，（一）本件被告確有於八十四年二月二十七月間邀告訴人加入曼立髮型有
    限公司中港店，並收取告訴人交付之入股金四十萬元，業據告訴人指述甚詳，且
    為被告所不否認者，並有告訴人所提出之收據一紙在卷可稽，此部分事實固足堪
    認定，惟被告是否因此即應負詐欺罪責，端視其於取得款項之初，是否有不法所
    有之意圖及施用詐術，並使告訴人陷於錯誤而交付本件之款項；（二）被告經營
    之曼立髮型有限公司中港店，係設於台中市○○○路○段二四二號二樓，屬加盟
    性質，此有被告與曼立有限公司所簽訂之加盟契約書影本一紙、照片六幀影本在
    卷可證，而告訴人所投資者，即係曼立髮型有限公司中港店，並非曼立有限公司
    ，並據告訴人本院審理中指陳甚詳，且被告簽立之收據，亦表明係曼立髮型有限
    公司中港店，則告訴人投資者，既屬加盟店，自無所謂入股成為曼立有限公司股
    東之問題，亦不能以被告未將告訴人列入曼立有限公司之股東，遽認被告涉有詐
    欺罪責；（三）再者，曼立髮型有限公司中港店，確於八十四年七月間開幕營運
    ，且告訴人於投資之初，被告有交付面值六萬元之折價券予告訴人，告訴人亦曾
    至曼立髮型有限公司中港店消費等情，業據告訴人陳述在卷，核與證人林旭光（
    亦係參與投資者之一）到庭證稱：從分店開幕後，丙○○有交付八萬元之洗髮券
    ，目前己使用完畢，伊曾去過中港店消費約二十次等語相符，是並無公訴人所指
    被告邀請告訴人投資曼立髮型有限公司中港店，係虛構之事實，而投資事業，依
    一般社會經驗原須承擔損失之風險，對事後可能虧損之結果，尤屬可得預見之不
    利益，要無因事後未能取回本錢，即認當初提議合夥者係施用詐術，至於曼立髮
    型有限公司中港店，並無營利事業登記，及被告於營運過程中有未通知合夥人召
    開會議、帳目不清等行為，縱屬實情，但查刑法之詐欺罪之成立，以被告自始有
    不法所有之意圖及施用詐術足以使人陷於錯誤為限，被告於營運過程中之上開行
    為，仍與詐欺罪之要件有間；從而，本件既無積極證據可資證明被告於邀告訴人
    投資而取得投資款項之初，即具不法所有之意圖及施用詐術，依前揭法律規定及
    判例意旨，即與刑法第三百三十九條第一項詐欺罪之構成要件不該當，自不得遽
    論被告以詐欺罪責；此外，本院復查無其他積極之證據，足認被告確有如公訴人
    所指之詐欺犯行，本件為不能證明被告犯罪，自應諭知無罪之判決。據上論斷，
    應依刑事訴訟法第三百零一條第一項，判決如主文。
本案經檢察官高永棟到庭執行職務。
中      華      民      國      八十九      年    三    月    二十一    日
                              台灣台中地方法院刑事第一庭
                                  法  官  楊國精
右正本證明與原本無異。
如不服本判決，應於送達後十日內向本院提出上訴狀 （須附繕本） ，上訴於台灣高
法院台中分院。
                                  書記官
中      華      民      國      八十九      年    三    月    二十一    日


司法院資訊處製作；財團法人民間司法改革基金會備份。
